【裁判字號】    88,上更(一),823
【裁判日期】    890301
【裁判案由】    偽造文書
【裁判全文】
臺灣高等法院刑事判決
    上  訴  人  甲○○
    即自訴  人
    被      告  乙○○
右上訴人因自訴被告偽造文書案件，不服臺灣基隆地方法院八十六年度自更(一)字第二
號，中華民國八十六年六月三十日第一審判決，提起上訴，經判決後，由最高法院發
回更審，本院判決如左：
    主  文
原判決撤銷。
本件自訴不受理。
    理  由
壹、自訴意旨略以：「被告乙○○於臺灣基隆地方法院八十四年度易字第五六五號自
    訴人被訴妨害公務案件應訊時，證稱：『於八十四年二月間，以不銹鋼欄杆修復
    』云云，而其庭呈之收據（應為估價單，自訴人誤為收據，見卷附該卷二第一四
    一頁，以下稱估價單）為八十四年二月二十五日，依理同年二月間以前，不銹鋼
    欄杆應不存在，但依自訴人所提照片觀之，一月二十六日就有不銹鋼欄杆，該收
    據顯係偽造，認被告涉犯偽造私文書罪嫌」云云。
貳、程序方面：
一、刑事訴訟法第三百十九條所謂被害人，以因犯罪當時直接受有損害之「直接被害
    人」為限，亦即法益之被侵害與犯罪行為間，須具有「直接因果關係」，倘犯罪
    當時法益之被侵害與犯罪行為間並無「直接因果關係」，而須犯罪之後待乎他人
    之另一行為介入始導致法益受侵害者，則僅係「間接被害人」或「附帶被害人」
    ，依法不得提起自訴。關於偽造文書罪，被害之個人得提起自訴，最高法院二十
    五年上字第四三九九號、二十五年上字第五０一九號、二十六年上字第二三三七
    號、三十年上字第四五二號、四十六年台上字第三０五號雖著有判例。然此係指
    偽造文書之直接被害人，始得提起自訴，是僅限於文書名義人方得提起。
二、自訴意旨所指之被告乙○○所提之估價單上，除「照善寺」外，僅出現「丁○○
    」、「戊○○」二人之名義，「戊○○」簽名於經手人位置，「丁○○」則簽名
    於右下角，並無自訴人「甲○○」名義，是自訴人實居於與系爭估價單無關之第
    三人地位，則自訴人既非該「系爭估價單之真正名義人」，亦非該「系爭估價單
 之非真正名義人」，揆諸上開判例意旨，自不得提起自訴，原審八十六年自更一
    字第二號判決認：「但依自訴人所訴之事實，被告行使偽造之估價單，提出於本
    院而為不利自訴人之證述，已具備行使偽造文書罪而被害之形式，屬該罪之直接
    被害人，依法自得提起自訴」，除與前開二十五年上字第五五０一九號判例有違
    外，原審全卷亦無該估價單在卷可查，是原判決顯有誤認與不完備。
三、本件被告於自訴人與第三人之他訴訟中，立於證人之地位提出證物，即系爭之估
    價單，該估價單之取捨及其證明力之強弱，尚須繫於法院本於自由心證審認結果
    而定，並非被告於自訴人與第三人之他訴訟中一經提出估價單，自訴人即因該提
    出證物行為直接受有損害，故本件自訴人自不得提起自訴。
四、自訴人上訴意旨雖以證人丙○○、戊○○未具結等情，主張原判決違背法令，但
    自訴人亦陳明其非本案之直接被害人，不可提自訴（見本院卷第八二三號第二二
    六頁反面至第二二七頁正面），是其知悉不得提起自訴甚明。
參、實體方面：
一、按犯罪事實，應依證據認定之，無證據不得推定其犯罪事實；又不能證明被告犯
    罪者，應諭知無罪之判決，刑事訴訟法第一百五十四條、第三百零一條第一項分
    別定有明文。次按刑事訴訟法上所謂認定犯罪事實之證據，係指足以認定被告確
    有犯罪行為之積極證據而言，該項證據自須適合於被告犯罪事實之認定，始得採
    為斷罪資料。如未能發現相當證據，或證據不足以證明，自不能以推測或擬制之
    方法，以為裁判之基礎。又刑事訴訟上證明之資料，無論其為直接或間接證據，
    均須達於通常一般之人均不致有所懷疑，而得確信其為真實之程度，始得據為有
    罪之認定，若其關於被告是否犯罪之證明未能達此程度，而有合理性懷疑之存在
    ，致使無從形成有罪之確信，根據「罪證有疑，利於被告」之證據法則，即不得
    遽為不利被告之認定，此分別有最高法院二十九年上字第三一○五號、四十年臺
    上字第八六號、七十六年臺上字第四九八六號判例可資參照。
二、自訴人認被告涉有前開犯行，係以被告自行拍攝之照片，在照片之右下角顯示「
    126'9」之日期，因以該相片之日期證明不銹鋼欄杆早已於八十四年二月前存在
    為唯一論據。被告經合法傳喚於言詞辯論期日雖未到庭，惟其於原審與本院調查
    時，否認有前開自訴人所指之行使偽造私文書犯行，辯稱略以：「我確曾將不銹
    鋼欄杆修復工程發包給別人做，該估價單也是工人丁○○、戊○○開給我的，我
    沒有偽造。工程是包給別人作的，收據也是工人開給我的。收據是工人開給我的
    ，鐵欄杆是公務的，所以要做還給公家。欄杆施工時弄丟了，我們是做來補還給
    公家，二張收據，第一張收據是我本身用來證明我有做還給公家，第二張收據是
    做的人拿給我的估價單，日期當然會不一樣。估價單是丁○○那來的，欄杆是我
    要還給大家。是完工後，再開估價單，估價單在開之前，不銹鋼工程已完成。估
    價單是工作之後開的」等語（見原審院卷第二號第九頁正面、本院卷第三九六三
    號第三二頁反面至第三三頁正面、第四一頁正反面、本院卷第八二三號第一一八
    頁反面、第一九六頁正面、第二二五頁反面），經查：
(一)、本件被告乙○○於臺灣基隆地方法院八十四年度易字第五六五號自訴人被訴妨害
    公務案件應訊時，證稱：『於八十四年二月間，以不銹鋼欄杆修復』云云，而其
    庭呈之估價單（見卷附該卷二第一四一頁），係由戊○○簽於經手人位置，丁○○簽名於右下角，而戊○○於原審陳稱：「不銹鋼欄杆工程是我一天就完工。估
    價單是我簽給照善寺。不銹鋼欄杆早就作好，是照善寺說被偷了，所以在二月間
    要我開一張估價單  給他們，證明確有作這個工程。工程作好至開這張單子，我
    忘了相距多久，但有相當一段時間。我印象中他們是當天來拿，所以估價單上我
    寫當天的日期。該估價單之內容確係由我所填寫」等語（見原審院卷第二號第二
    七頁反面至第二八頁反面），至丁○○因出海作業，雖未到庭，惟其妻丙○○於
    原審陳稱：「該估價單上之丁○○三字，確係丁○○之筆跡，我先生丁○○是作
    板模部分，戊○○才是作欄杆部分。我忘了作的詳細時間，只知道有作，約作了
    一、二個月。估價單上簽名是我先生的筆跡，其他的字不是我先生的筆跡」等語
    （見原審院卷第二號第十五頁反面至第十六頁正面），雖原審未囑其二人具結，
    然其二人之陳述仍非不得據為事實上之參考，且依卷附自訴人所提之相片與本院
    現場履勘結果（本院卷第一八六頁至第一九二頁），現場確有不銹鋼欄杆痕跡，
    足徵以上二人所陳應屬實在，而該估價單所載之不銹鋼（欄杆）部分，應為真實
    。
(二)、自訴狀雖以：「被告說於八十四年二月間以不銹鋼欄杆修復，其庭呈之收據為八
    十四年二月二十五日，依理，在二月間以前，不銹鋼欄杆不存在。但依照片觀之
    ，一月二十六日就有不銹鋼欄杆存在，顯然該收據係偽造」（見原審卷第十四號
    第一頁反面至第二頁正面），其於上訴狀復稱：「證人丙○○、戊○○未具結（
    見本院卷第三九六三號第五頁反面），被告間接承認日期為126'9的相片是真的
    ，且自承八十四年二月二十五日估價單之前就有不銹鋼欄杆。（見本院卷第三九
    六三號第七頁正面），估價單記載：兩個人製作，一天完工，上面是兩個人簽名
    。再則，不銹鋼欄杆須有特別技術，不銹鋼欄杆有尺寸之限制，不可能隨買即有
    ，須定製（見本院卷第三九六三號第八頁正面）」等語。且於其陳明狀上略稱：
    「依證人己○○之證詞，若解釋為八十四年三月，則被告所稱之八十三年下半年
    度將鐵欄杆移旁邊，為小偷偷走，顯然是謊言；若解釋為八十三年三月，足以證
    明照善寺所提估價單為偽造（見本院卷第八二三號第一０六頁）依照片日期『
    126'9』以觀，足以證明照善寺所提估價單為偽造」等語（見本院卷第八二三號
    第一０七頁）。又其雖先後陳稱：「底片在家裏，相機已毀損，底片不是整捲，
    我提出自訴狀之相片沒有完整底片，只有半張。我提出自訴狀之相片底片編號五
    ，與六、七、八、九、十、十一、十二號連在一起，但是五號只有半張。我整理
    底片時，不小心剪掉。編號六至十二號之底片上面有日期，是八十四年二月份，
    我忘記日期。自訴狀第二頁彩色相片是彩色影印，是拿已經沖洗好之編號五號相
    片再去影印。底片半張，相片一張，要沖洗也無法沖洗。編號五號之底片，沖洗
    出來之相片沒有完整日期。原尺寸，沒有放大或縮小。編號一至四號剪掉了，編
    號十三至三六號不清楚。編號一至四號我把它弄壞了，可能不見了，沖洗的人裁
    壞。是南雅照相館把編號四號及五號之間剪下，而把五號的日期剪掉，我用偵字
    第六六二號（基隆地檢署，甲○○、何瑞興詐欺等案）第八頁相片右下角日期，
    來證明我的相片是九五年照的，因為這幾張相片是編號六號至十三號。自訴狀上
    面底片「年」的部分是我不小心剪掉的，我剪掉一半，剩下沒有日期的一半，我
    的底片剩半張，因日期都不見了，只剩下人的部分，相館沒有剪掉底片。編號四
    、五號之底片，我拿到時是完整狀態，相館只有剪到邊緣，沒有剪到內容，我拿
    到底片時是完整的，有完整的日、月、年，即126'95。理論上我拿到完整底片，
    不一定會有完整相片，有些部分會裁掉。相館洗出是完整的，但我拿到只有126'
    9 而已（見本院卷第八二三號第一七六頁反面至第一八０頁正面、第一八一頁正
    反面），現場只有不銹鋼欄杆痕跡（見本院卷第八二三號第二二五頁正面）」等
    語。
(三)、然查：證人己○○證稱：「當時我任里長，八十四年二月間以前有不銹鋼欄杆存
    在」（見本院卷第八二三號第一一八頁反面）。且自訴人之母王江金蓮亦稱：「
    現場原來是鐵欄杆，而後來改為不銹鋼（見本院卷第八二三號第一九四頁正反面
    ），我知道有白鐵，鐵的部分不太了解，現場原先好像先有鐵欄杆，再有白鐵欄
    杆（見本院卷第八二三號第一九五頁反面）」，足見現場應先後存在有鐵欄杆與
    不銹鋼欄杆。再本院至現場履勘，確認現場以前鐵欄杆有四個ㄇ型，現場勘驗地
    上仍留有鐵欄杆痕跡，第一個長度一七０公分，第二個長度一三０公分，第三、
    四個長度均為一三０公分。現場不銹鋼欄杆有三個ㄇ型，仍殘留有不銹鋼座，在
    鐵欄杆座旁，履勘現場時，里長說裝了三個，被打斷了，最後一根自訴人在打斷
    時被環保局的人查獲，有履勘筆錄可查（見本院卷第八二三號第一八六頁正面）
    ，又依現場勘驗之十一張卷附照片所示，黃色圈為鐵欄杆殘留地面痕跡，橙色圈
    為不銹鋼欄杆殘留地面痕跡（見本院卷第八二三號第一八六頁反面至第一九二頁
），亦足證以上己○○與王江金蓮與被告所稱現場先後有鐵欄杆與不銹鋼欄杆之
    情屬實。
(四)、自訴人雖提出自稱一月二十六日就有不銹鋼欄杆存在之照片（見原審卷第十四號
    第二頁），然查該相片之右下角上僅有126'9（見本院卷第八二三號第一七六頁
    反面至第一八０頁正面、第一八一頁正反面），並無完整之日期（年份部分不完
    整），是顯無從逕認該9字，係95年（即民國八十四年），雖自訴人稱所提出之
    相片與其另案之相片所攝年代同為95年，且經本院調取之偵字第六六二號卷（即
    基隆地檢署，甲○○、何瑞興詐欺等案第八頁，有相片影本可查，見本院卷第八
    二三號第二０四頁至二一一頁），與至自訴人住處由其母取交之底片（見卷附證
    物袋底片），均可見自訴人另案糾葛之計程車相片上之年代為95年（本院卷第二
    ０四頁至第二一一頁，底片見卷附證物袋，底片編號為六、七、八，自訴人所稱
    本件之底片編號為五，但已被剪除剩下一半，剪除部分包括全部日期），但自訴
    人卻自述將所提之本案相片之底片上日期與年代之部分均剪除。再經本院至自訴
    人沖洗本案相片（有ＮＡＮＹＡ字樣）之基隆市南雅相館履勘，發現底片袋一行
    只能裝六張，該相館負責人並表示底片剪裁原則上不會剪到底片內容，只會剪到
    間距。如果這幾張年、月、日都有沖出，本件之相片不會刻意不把年、月、日沖
    出，投影的倍數一定，不會為了一卷中某一張相片放大或縮小，這些都是３ｘ５
    （現場勘驗一張，其尺寸與卷宗相片尺寸相符，見本院卷第八二三號第一八四頁
    正反面），且取得南雅相館空白底片袋一個（見本院卷第八二三號第一八五頁）
    附卷，經詳核自訴人所提本案相片編號為第五，而底片袋每行係裝六張，是自訴
    人所提出相片之底片顯經剪除年代9後之字，再行沖洗，否則同一部相機所攝得
    之底片，何以在編號第五之本案相片，不見完整年代字跡，而其他編號第六起之
    底片卻每張均有完整之年月日（見卷附底片，本院卷第二０四頁至第二一一頁，
    均有完整之年代95），是自訴人所稱之攝影日期為126'95之詞，是否真正，已堪
    存疑，況經囑請自訴人提出原攝影相機，以勘驗相機上日期與年代之調整設備，
    其亦陳稱無法提出，而相片上之日期，原為照相機上得隨機調整之附屬設備，亦
    無從以之證明該日期即確實為攝影之真正日期。再自訴人既以之提起訴訟，為保
    留證據起見，當更珍惜，何以如自述之將日期剪除（見卷附該底片，本院卷第一
    八七頁），甚而稱係南亞相館把5剪掉（本院卷第一八０頁，此部分為不正確之
    說詞，見本院卷第一八四頁履勘筆錄）。而自訴人所提出之相片於底片之編號為
    第五，就同捲底片之編號一至四何處去，自訴人復稱弄丟（本院卷第一七九頁反
    面，卷附底片亦無該四張底片），以上，自訴人所述種種均與常情有違，是其一
    再稱所提出之僅於右下角有126'9日期之相片，為95年所攝，尚值存疑。
(五)、刑法偽造文書，指偽造他人之文書。而刑法處罰偽造文書之主旨，所以保護文書
    之實質的真正，故不僅作成之名義人須出於虛捏或假冒，即文書之內容，亦必出
    於虛構，始負偽造之責任（二十年院字第八六六號、最高法院二十年上字第一０
    五０號判例參照）。本案現場確曾有不銹鋼欄杆之存在，業敘明於前，則丁○○
    、戊○○二人分別在該估價單上之右下角與經手人處與簽名，即無偽造可言，至
    於自訴人一再爭執之日期，因自訴人所提之相片與本院至自訴人家中由其母取交
    之底片均存有前開疑義，無從證實為何時所攝，已無從證明其所述為真。況估價
    單之日期並非主要內容，且以作工程為業之證人吳朝玉、江和田，亦稱：「依民
    間習慣有二種，作工程時，先估價，開估價單，日期填當日，客戶滿意後才施工
    ；第二種是施工完成後，客戶要付錢，我再開估價單，上面的日期為施工完成後
    之日期。現場先有鐵欄杆，再有不銹鋼欄杆」（見本院卷第八二三號第一九五頁
    正反面）等語，足見該估價單之日期或內容應無自訴人所稱之不實，則被告以之
    提出法院，亦無行使偽造文書可言。至最高法院發回意旨以：證人丁○○之妻丙○○雖證稱：「該估價單上之丁○○三字，確係丁○○之筆跡」等語，然並未說
    明丙○○是否曾親自見聞丁○○在上述估價單上簽署姓名，或有何其他證據資料
    足堪佐證其證述為真實，而上開估價單上丁○○之簽名是否確為丁○○所為，自
    訴人既指稱該估價單為被告所偽造，並否認丙○○、戊○○等人所述為真實（見
    原審卷第三十三頁反面），自有傳訊丁○○到庭訊問或命其核對筆跡之必要。然
    本件自訴人所提之相片與本院依職權所取得之底片，均不足以證明自訴人所陳之
    日期為真，且現場確曾有不銹鋼欄杆，是已無必要再就估價單是否由丁○○、戊○○所書，一再傳訊其等到庭陳述。又本件經調取自訴人為此不銹鋼欄杆與當地
    居民涉訟之本院八十四年度上易字第三八七六號全卷、本院八十六年度上更一字
    第五二一號卷全卷、自訴人所稱之相關底片案件即臺灣基隆地方法院八十四年度
    易字第七一七號全卷（以上均全卷影印附卷），並均提示予自訴人及告以要旨（
    本院卷第一七九頁反面），再本院至現場勘驗確有鐵欄杆與不銹鋼欄杆之殘存痕
    跡，經提示予自訴人並告以要旨（本院卷第二二九頁），自訴人亦稱無意見，而
    自訴人之母王江金蓮亦稱現場確先有鐵欄杆再有不銹鋼欄杆（本院卷第二二九頁
    反面），則本件對於待證事實有關之證據，均依職權盡調查之能事。至自訴人在
    原審自訴被告於臺灣基隆地方法院審理該院八十四年度易字第五六五號案件時，
    涉嫌提供偽造之不銹鋼欄杆收據私文書予承審之法官等情，其所指之該不銹鋼欄
    杆估價單與全卷復均已調卷影印附卷並提示與告以要旨，再經履勘結果現場確曾
    有不銹鋼欄杆，是該估價單即無偽造情事可言，則被告雖在該案審理中提供該估
    價單予法官，仍無自訴人所稱之行使偽造文書之行為甚明。
(六)、綜上，被告所提出估價單之內容並無不實，其提出於法院，自不構成犯罪。
肆、原審以該估價單並非被告所製作，該估價單確為真實，況被告既非該估價單之文
    書製作人，而係他人製作完成所交付者，縱其內容有何虛妄，亦與被告無涉，此
    外，亦查無任何積極證據足證被告明知其為偽造之文書而故為行使，判決被告無
    罪，固非無見。然查，本案原審全卷內並無自訴人所稱之估價單之該項證據資料
    或其影本，而原審卷內筆錄等資料中，亦無調閱該案卷宗或於調查或審判期日提
    示予被告，或告以要旨之記錄，則其所踐行之訴訟程序已難謂無瑕疵。然本件於
    程序上，自訴人既非直接被害人即不得提起本件，是原應先從程序上審酌，原審
    未審及此，判決被告無罪，自難謂洽，自訴人上訴意旨以證人丙○○、戊○○未
    具結，原判決違背法令等提起上訴，並陳明其非本案之直接被害人，不可提自訴
    （見本院卷第八二三號第二二六頁反面至第二二七頁正面），指摘原判決諭知無
    罪為不當，非無理由，自應由本院將原判決撤銷，從程序上為不受理之諭知。
伍、被告經合法傳喚無正當之理由不到庭，有送達證書在卷可稽，爰不待其陳述逕行
    判決，併此敘明。
據上論斷，應依刑事訴訟法第三百七十一條、第三百六十九條第一項前段、第三百六
十四條、第三百十九條第一項、第三百三十四條判決如主文。
中    華    民    國    八十九    年      三        月        一        日
               臺灣高等法院刑事第七庭
                              審判長法  官  吳  啟  民
                                    法  官  許  文  章
                                    法  官  施  俊  堯
右正本證明與原本無異。
如不服本判決應於收受送達後十日內向本院提出上訴書狀，其未敘述上訴之理由者並
得於提起上訴後十日內向本院補提理由書（均須按他造當事人之人數附繕本）。
                                    書記官  顏  志  豪
中     華     民     國    八十九   年       三        月      二       日


司法院資訊處製作；財團法人民間司法改革基金會備份。
